【裁判字號】    97,上重訴,27
【裁判日期】    970625
【裁判案由】    殺人等
【裁判全文】
臺灣高等法院臺中分院刑事判決        97年度上重訴字第27號
上  訴  人
即  被  告  甲○○○○○   ○.
                     34歲.
                     泰國籍
                     原住台中.
選任辯護人  黃紫芝律師
上列上訴人因殺人等案件，不服臺灣臺中地方法院97年度重訴字
第600號中華民國97年4月11日第一審判決（起訴案號：臺灣臺中
地方法院檢察署96年度偵字第29711號），提起上訴，本院判決
如下：
    主    文
原判決關於強盜殺人及定執行刑部分均撤銷。
甲○○○○○ ○○○○(中文名阿昌)殺人，處有期徒刑壹拾肆年，於刑之
執行完畢或赦免後，驅逐出境，扣案之鐵管壹支沒收；又犯帶
兇器強盜罪，處有期徒刑柒年貳月，於刑之執行完畢或赦免後，
驅逐出境，扣案之鐵管壹支沒收。
其他上訴駁回。
撤銷改判及上訴駁回部分應執行有期徒刑壹拾柒年陸月，於刑之
執行完畢或赦免後，驅逐出境，扣案之鐵管壹支沒收。
    犯罪事實
一、甲○○○○○  ○○○○（中文名阿昌，以下稱阿昌)，為泰國籍，於
    民國95年6月27日入境我國，在臺中縣大里市○○路96號之
    成長工廠從事泡綿工作，租屋居住於臺中縣大里市○○○街
    82號212室，約於96年6月間，認識亦屬泰國籍來臺打工之BU
    A  UAM  MANU（中文名馬龍，以下稱馬龍，護照號碼：V686
    754號，於96年2月28日入境至臺中縣大里市○○○路136號
    之伯元精業股份有限公司工作，租屋居住於臺中縣大里市○
    ○路291號302室），而交往。因馬龍經常在阿昌面前嘲笑阿
    昌在臺灣所結交之印尼籍女友（逃逸外勞，年籍不詳）趁阿
    昌不在時與他人交往，令阿昌不悅。96年12月19日19時20分
    41秒許，阿昌以其所有之門號0000000000號行動電話撥打予
    馬龍之門號0000000000號行動電話，以找女朋友、介紹女朋
    友之名，邀馬龍一同外出。同日晚19時30分許，阿昌穿著藍
    色上衣、黑色長褲、黑色帽子（均經丟棄，未扣案），騎乘
    自行車至馬龍上址租屋處樓下便利商店門口與馬龍會合後，
    二人各自騎乘一輛自行車，沿臺中縣大里市○○路、練武路
    之產業道路往練武路方向行駛，欲抄捷徑往竹子坑附近，阿
    昌騎乘之自行車置物籃放置有其所有平素放置車上以報紙包
    裹用以防身之中空鐵管一支。同日夜間19時40分許，二人騎
    乘至大里市○○路之產業道路旁神農大殿附近，馬龍又數落
    阿昌女友之不是，並提及阿昌父母未將阿昌教導好，阿昌一
    時憤怒，竟基於殺人之犯意，持上開以報紙包裹之鐵管，由
    上往下敲擊馬龍，第一下擊中馬龍後腦部，第二下擊中馬龍
    臉部，馬龍因而倒地，阿昌續持該鐵管朝馬龍頭、頸部敲擊
    ，總計敲擊至少六下以上，使馬龍受有頭皮右後枕部14公分
    x10公分出血傷、左後枕部10公分x9公分出血傷、左側顳部7
    公分x7公分出血傷、顱骨的左側有線性骨折，延伸至右後方
    則有碎片狀骨折，顱底後方有一處橫向的線性骨折，左右側
    則各有一處呈縱向的骨折，兩側蝶骨有線性骨折，顱底眼眶
    呈出血狀，左側有骨折，大腦右後枕葉、左側額葉、顳葉、
    小腦有局部蜘蛛膜下出血及腦挫傷，右側、前方、後方頸部
    皮下軟組織及肌肉組織有出血傷，舌骨兩側周圍組織有出血
    傷併有左側骨折等傷害。阿昌見馬龍因自己之強暴行為倒地
    不起，不能抗拒，慮及恐遭人發現，將馬龍拖往旁邊水溝隱
    藏，將馬龍騎乘之自行車移置附近草叢內、將以報紙包裹之
    上開鐵管丟棄在附近產業道路旁草叢內。於移置馬龍後，摸
    索馬龍之褲袋，發現左前袋內有行動電話1個（含門號00000
    00000號ＳＩＭ卡），右前袋內有皮包1個，阿昌思及行動電
    話內有其與馬龍之通聯紀錄，為避免被發現，且行動電話內
    必有儲值，皮包內必有錢財，竟意圖為自己不法之有，另基
    於強盜犯意，先於馬龍左前褲袋內取該行動電話一個，再於
    右前褲袋內取皮包1個，據為己有。隨即離開現場返回上開
    租屋居住處。馬龍嗣於當日晚20時30分許經路人陳偉倫發現
    俯臥路旁水溝，報警送醫急救，延至同日22時26分許，因頭
    部外傷、顱內出血不治死亡。
二、阿昌強盜馬龍之皮包及行動電話返回上開租處後，在租處內
    打開馬龍皮包，見內有現金新臺幣 (下同) 28,200元、泰國
    身分證一張、駕照二張、健保卡一張、泰國黨證一張、名片
    四張、相片二張等物，隨即於同日晚上20時19分許，外出前
    往臺中市○○○街135號地下一樓Ｅ67─Ｅ69號處，將其中
    15,000元匯往泰國予其妻LAMDUAN  KONGNOG，又前往對面之
    臺中市○○○街66號處匯10,000元予其印尼籍女友BASRI ，
    又外出至臺中縣大里市○○路129號之縣道32公里處，將皮
    包（內有上開證件等物）丟棄後返回上開租屋處。復見自己
    所有之行動電話預付卡無儲值餘額，另基於為自己不法利益
    之犯罪意圖，於同日（19日）21時8分38秒、21時13分4秒、
    21時38分46秒，在上開租住處，接續盜用馬龍所有屬電信設
    備之門號0000000000號行動電話（內有預付卡），前兩通撥
    打予印尼友人（電話號碼分別為00000000000000000號、000
    0000000000000號），通話時間分別為238秒、864秒，後一
    通撥打予在泰國之家人（電話號碼係00000000000000號），
    通話時間為208秒，致使臺灣大哥大股份有限公司誤認係馬
    龍所撥打或馬龍同意他人撥打使用之電話，而提供各該通話
    服務，阿昌因此獲得免付電話費用之利益，分別詐得42.8元
    、160.5元、11.2元，總計214.5元通話費用之不法利益。隨
    後阿昌於同日23時許外出將該行動電話丟棄於臺中縣大里市
    立仁橋下。至翌日（20日）19時許，阿昌又將其強盜自馬龍
    之3,000元，連同其原有之2,000元共5,000元，在上開租住
    二樓公共小客廳交付租屋處管理人員作為給付96年12月份及
    97年1月份之房租費用，剩餘之200元自行花用完畢。又於同
    日20時許，將其案發當日所穿著之藍色上衣、黑色長褲、黑
    色帽子丟棄在臺中縣大里市福田橋下。
三、嗣阿昌經警於96年12月22日16時50分許，在阿昌上開租住處
    拘提到案，當場查扣其所使用行動電話一個（含門號000000
    0000號ＳＩＭ卡）；並由阿昌帶同，在臺中市○○路○○道
    路旁起獲以報紙包裹且沾有血跡之鐵管1支，在臺中縣大里
    市○○路129號縣道32公里處起獲馬龍泰國身分證1張、駕照
    二張、健保卡一張、泰國黨證一張、名片四張、相片二張，
    在臺中市○○○街135號地下一樓Ｅ67─Ｅ69號及臺中市○
    ○○街66號查得匯款資料，馬龍之行動電話則未尋獲。
四、案經臺灣臺中地方法院檢察署檢察官指揮臺中縣警察局霧峰
    分局偵辦並報請該署偵查起訴。
    理    由
壹、證據能力方面：
    按被告以外之人於審判外之言詞或書面陳述，除法律有規定
    者外，不得作為證據。刑事訴訟法第159條第1項定有明文。
    而被告以外之人於審判外之陳述，雖不符前4條 (即159之、
    159之2、159之3、159之4)規定，而經當事人於審判程序同
    意作為證據，法院審酌該言詞陳述或書面陳述作成時之情況
    ，認為適當者，亦得為證據。當事人、代理人或辯護人於法
    院調查證據時，知有第159條第1項不得為證據之情形，而未
    於言詞辯論終結前聲明異議者，視為有前項之同意。刑事訴
    訟法第159條之5亦定有明文。本案檢察官、被告、選任辯護
    人就下列引用被告以外之人於審判外之陳述 (含書面證據)
    ，於本院審理時均未表示異議，甚且對證人於警詢時之陳述
    表示同意採為證據，審酌各該證據資料製作情況尚無違法不
    當情形，依上開規定，均有證據能力，合先敘明。
貳、實體方面：
甲、撤銷改判部分：
一、訊據上訴人即被告阿昌坦承有上開持鐵管 (起訴書及原判決
    稱鐵棒，經勘驗該鐵質器械為中空，本判決改稱鐵管，以符
    合實際狀態)毆打被害人馬龍之頭、頸部等處，並於馬龍不
    能抗拒後，由馬龍褲袋內取得馬龍所有之行動電話及皮包，
    皮包內有28,200元及上開證件等，28,200元據為己有，分別
    匯予妻子、女友及交付房租、自己花用，行動電話於使用後
    丟棄等情不諱，並有經警由被告帶同在臺中市○○路○○道
    路旁起獲以報紙包裹且沾有血跡之鐵管一支，在被告住處查
    獲其所有行動電話一個（含門號0000000000ＳＩＭ卡），及
    在臺中縣大里市○○路129號縣道32公里處起獲馬龍泰國身
    分證一張、駕照二張、健保卡一張、泰國黨證一張、名片四
    張、相片二張，在臺中市○○○街135號地下一樓Ｅ67─Ｅ
    69號及臺中市○○○街66號查得匯款資料，有現場、起贓、
    查扣贓證物之照片（見警卷第59-63、71-81頁)，及被告匯
    款單據 (見原審卷第83-85頁)等可稽。此外，並有位於臺中
    縣大里市○○路97號前、臺中縣大里市○○路56號橋威進機
    械公司、被告臺中縣大里市○○○街82號租屋處、馬龍租屋
    處之監視錄影畫面（見警卷第40、65-70頁、96年度偵字第
    29711號偵查卷第33、130、131頁）、現場行徑路線圖（見
    警卷第64頁）、臺中縣警察局霧峰分局仁化分駐所受理各類
    案件紀錄表（見相驗卷第6頁）、刑案現場測繪圖（見相驗
    卷第7頁、上開偵查卷第107頁）、臺中縣警察局霧峰分局現
    場勘查報告（見同偵查卷第104頁）等，並證人陳偉倫於警
    詢陳述於案發現場發現馬龍；證人蔡惠臻、陳志強分別指認
    上開監視畫面被告、馬龍外出情形 (見警卷第26頁以下)在
    卷可參。
二、馬龍係遭毆打致頭部外傷、顱內出血而死亡，經檢察官督同
    法醫師到場相驗，製有相驗筆錄、相驗屍體證明書（以上見
    相驗卷第13-14、36頁)，並有相驗照片（見96年度偵字第29
    711號偵查卷第126-129頁）在卷。馬龍之屍體復經法醫師解
    剖，其結果「頭部有多處外傷，在表皮外表部分佈在左側顳
    部、左側額部、後枕部；表皮下的外傷分佈在左側顳部、兩
    側後枕部及延伸至右後頸部。顏面部的右下顎部、右頸部有
    表皮外傷，下方之皮下組織亦有出血傷，綜合解剖發現，在
    頭部有三處撕裂傷，分別在左側二處，後方一處，顏面部的
    右下側顎部一處挫傷，頸部右側、前方、後方有挫傷出血，
    所以頭頸部以上毆打之外傷至少有六下以上，其中在左顳區
    之外傷型態呈條狀棍棒類之兇器，其餘則呈片狀樣的出血傷
    ，舌骨亦因外力而造成骨折，致死原因係毆打事件造成頭部
    外傷、顱內出血」，有解剖報告書（見相驗卷第37-44頁）
    、解剖照片（見96年度偵字第29711號偵查卷第132-139頁）
    附卷。
三、被告雖辯稱並無置馬龍於死之故意，係因馬龍一再說伊女友
    壞話，又指伊無家教，此辱及伊父母，伊很生氣，就持伊平
    時放在車上用以防身之鐵管毆打馬龍，因為頭部是比較高的
    位置，剛好打下去打到頭部，伊沒有要把馬龍打死的意思，
    只是想要教訓馬龍而已，沒有想到馬龍會死云云。被告之辯
    護人為被告辯護稱被告係基於傷害之犯意云云。惟查：
  (一)刑法之傷害致死罪，係因犯罪致發生一定結果而加重其刑之
    規定，屬加重結果犯，以行為人主觀上基於傷害他人之故意
    而為加害行為，且在客觀上原能預見而無預見該行為所生之
    死亡結果者，始得適用，苟行為人主觀上係基於使人死亡之
    故意，即應構成殺人罪。是二罪之區別，在行為人下手加害
    時是否具有致人於死之犯意，至於被害人所受之傷害程度，
    受傷部位是否致命部位、傷痕多寡、輕重如何，固不能據為
    認定有無殺意之唯一標準，但加害人之下手情形，於審究犯
    意方面，仍不失為重要參考。
  (二)被告藉以毆打馬龍之工具係一鐵製長管，經本院當庭勘驗，
    該鐵管長度約56.7公分，直徑約3.4公分，重量約1.29公斤
    ，與原審勘驗長56.5公分、直徑3.3公分，質地堅硬，重1.3
    公斤之結果相若，有照片及勘驗筆錄（本院卷第66頁背面，
    原審卷第54、58、59頁）可稽，堪認該鐵管係足以致人死傷
    之兇器。
  (三)馬龍遭被告以鐵管毆打，依解剖報告，馬龍受傷部位集中於
    頭、頸部等人體重要部位，且係因「毆打事件造成頭部外傷
    、顱內出血」而死亡。據被告於警詢時供稱：「我是用右手
    持該鐵棒 (該物品係中空，本案稱鐵管)打馬龍，我第一下
    打到馬龍的後腦部，第二下打到馬龍的臉部，第三下我等馬
    龍倒地後又持鐵棒打馬龍的頭部上方。」 (見96年12月23日
    警詢筆錄，警卷第20頁)；於檢察官偵查時供稱：「有時他
    （指馬龍）講到我女朋友的壞話，我都不理他，案發當天他
    又講我女朋友的壞話，我才會很生氣。」「當天我們兩個人
    一起騎腳踏車，BUA  UAM  MANU一直提到我女朋友的事，我
    就很生氣，BUA  UAM  MANU騎在前面，我在後面一點點，我
    騎在馬龍的左邊，在騎的過程中，我就拿起放在腳踏車把手
    前面的鐵棒，從後面打他後頸部一下，他頭就轉過來，再打
    臉部一下，BUA  UAM  MANU就倒地。」「（BUA  UAMM ANU
    倒地之後你是否還繼續打他的頭部？）有。但記不得打了幾
    下，我都是朝他的頭部打。」等語（見上開偵查卷第28-29
    頁）；於原審97年2月29日準備程序中供稱：「（問：你如
    何拿鐵棒打馬龍？）當時我們正在騎乘腳踏車，我騎在馬龍
    的左邊，馬龍在我右邊，馬龍在講話的時候，我就從腳踏車
    的手把拿出鐵棒由上往下打馬龍的後腦，馬龍轉頭問我為何
    要這樣做，我就再以鐵棒由下往上打馬龍的右臉。」「（問
    ：你打馬龍的第二下，是否是故意的？）因為馬龍轉過來看
    我，因鐵棒在下面，腳踏車在兩旁，鐵棒只能往上揮舞。」
    「（問：是否知道第二下這樣揮舞會打到馬龍？）知道。」
    「（問：打馬龍第二下之後如何？）馬龍就往左邊倒下去，
    腳踏車倒右邊，馬龍是倒在腳踏車的上面，我也倒在左邊，
    我的腳踏車也倒了，鐵棒掉在下面，然後馬龍還在動，我拿
    起鐵棒就再打馬龍一下，打馬龍的頭部。」「（問：你打馬
    龍第三下如何打？）我倒在地上時就拿起鐵棒，同時倒在地
    上打馬龍，我以右手從上往下斜打馬龍的頭部一下。」「（
    問：你是否記得都是打馬龍的頭部臉部？）我記得我打馬龍
    的後腦、臉部及頭部中央。」「（問：為何你打馬龍第二下
    ，馬龍已經倒在地上，你還要打馬龍？）因為馬龍倒在地上
    的時候還在動，沒有昏倒。」「（問：為何要打馬龍的頭部
    及臉部？）打這部分，馬龍才會昏倒。」「（問：為何你剛
    才會說打馬龍的頭部及臉部，他才會昏倒？）我有看過電視
    。」等語。被告係有意選擇馬龍之頭、頸部要害毆打，可以
    認定。至於被告毆打馬龍幾下，依照解剖報告，被告總計毆
    打頭部、頸部至少六下以上，被告於警、偵訊時供稱只記得
    大約打三下，實際打幾下不記得了等語，尚無不符。
  (四)雖被告於馬龍未死之前即已停手並離去，且被告於警、偵詢
    及原審、本院審理中一再強調沒想到要殺害馬龍、不知道馬
    龍被殺死、沒有想到馬龍會死，如果想到我就跑掉不會去上
    班云云，惟被告持足以致人死傷之鐵管兇器毆打馬龍之頭、
    頸部等要害，於馬龍不支倒地全無還擊之情況，仍繼續毆打
    其頭部要害，迨馬龍不能動彈、陷入昏迷無法自救，又逕自
    離去，非但未施予救治，復將馬龍移置隱匿於不易為人發覺
    之處所，避免他人的救護，此已據被告於警詢時供述：「（
    問：你打完馬龍後，有無將馬龍身體及腳踏車移動？）我用
    手抓住馬龍腰部把他拉到水溝旁邊，然後再將馬龍的腳踏車
    以徒手丟到案發地路邊的草叢上面。」「問：為何要將馬龍
    身體丟到路邊的草叢上面？)因為我怕有路人發現救他。」
    「（當時是否知道馬龍已死亡才將他丟棄水溝？）當時馬龍
    還沒有死。」「 (問：為何會怕有人會發現而救馬龍？) 我
    會移動馬龍是因為怕有人發現而報警抓我，所以才會將馬龍
    身體及腳踏車移動。」「（問：你移動馬龍時馬龍意識為何
    ？）只剩下呻吟的聲音而已。」等語（見97年1月10日警詢
    筆錄，偵查卷第42-44頁）明確。參酌被告係移動馬龍後摸
    索馬龍之褲袋，發現內有行動電話及皮包，而取走該行動電
    話及皮包，取走行動電話動機，係因行動電話內有其與馬龍
    之通聯紀錄，恐被發現此期間馬龍與其一同外出，亦據被告
    於警詢中供稱：「我打馬龍後有去摸摸看馬龍褲子，發現有
    皮包及手機。」「我先拿置於左前方褲袋內之手機再拿皮包
    。」 (見97年1月10日警詢筆錄，上開偵查卷第43、44頁)「
    因為我不想讓別人知道這段時間馬龍與什麼人出去，所以取
    走馬龍手機讓別人無法與馬龍聯絡。」 (見96年12月23日警
    詢筆錄，警卷第21頁)於偵查中供稱：「 (問：為何要拿他
    的行動電話？)不想給馬龍朋友聯絡到他，也不想他的朋友
    知道是跟我一起出去。」 (見上開偵查卷第30頁)；於原審
    供稱：「我拿馬龍行動電話，因行動電話中有我與馬龍的聯
    絡紀錄，怕被別人知道我打馬龍。」 (見原審卷第11頁)等
    語，事後復於盜用該行動電話後予以丟棄 (被告於警詢時供
    稱將之丟棄於大里立仁橋下，並帶同警方前往查證，於原審
    供稱丟棄於房間垃圾桶後已處理，惟被告案發後迅將自己於
    案發當天所著衣物及馬龍皮包內之證件均丟棄野外，無非為
    煙滅證據，實無獨將該行動電話棄置房間室內垃圾桶內之理
    ，被告於偵查中並供稱在案發當天即騎機車15分鐘外出丟棄
    該行動電話，自以其前於警詢之陳述為可信)，顯然預見馬
    龍可能死亡而意圖煙滅證據、逃避殺人刑責，否則若馬龍不
    致死亡，馬龍自己即可指證該段期間與被告外出、遭受被告
    毆打，無需馬龍之朋友由行動電話通聯紀錄提供線索。而馬
    龍事後經人發現送醫救治，仍於當日22時26分許因傷重不治
    死亡，距遭毆打時間不足3小時，堪認被告毆打馬龍時有置
    之死地之故意，被告離去時馬龍固尚未死亡，但被告對馬龍
    之死亡有預見，亦即馬龍死亡之結果為被告所預期，足可認
    定。被告辯稱其無殺人之故意，被告之辯護人稱被告係基於
    傷害馬龍之犯意，無非卸責之詞，不足採信。
四、被告復辯稱伊並無強盜犯行，行動電話係之前向馬龍所借用，
    伊拿馬龍身上的錢係因馬龍積欠伊賭債云云。惟查：
  (一)被告係於毆打馬龍致倒地，於移置馬龍於水溝邊後，才摸索
    馬龍褲袋，發現內有皮包及行動電話，馬龍當時並無回擊，
    且無力回擊，此業據被告於警詢時供稱：「我打馬龍以後有
    去摸看看馬龍褲子發現有皮包及手機。」「我先拿馬龍置於
    左前方褲袋的手機再拿皮包 (關於行動電話及皮包放置馬龍
    之左或右前褲袋內，被告先後陳述不同，本院審酌此細節，
    易因時間經過而模糊，以於警詢時之陳述距案發時間接近，
    較為可信，應認為係由左前褲袋取手機，由右前褲袋取皮包
    ) 。」「（問：取馬龍皮包時馬龍是否有抗拒？）都沒有反
    抗，因為他當時沒有力氣了。」「（問：你移動馬龍時馬龍
    意識為何？）只剩下呻吟的聲音而已。」「我先移動馬龍的
    身體然後再拿他的手機及皮包。」等語（見97年1月10日警
    詢筆錄，偵查卷第43、44頁)於原審97年2月29日準備程序中
    供稱「（問：你打完第三下之後，馬龍如何了？）馬龍就昏
    倒睡在那裡。」等語明確，馬龍因受被告毆打致不能反抗，
    被告因而順利取得馬龍身上之財物，足以認定。
  (二)被告於警、偵詢及原審初次訊問時，均供稱係於毆打馬龍倒
    地後，因恐馬龍之手機內有伊與馬龍聯絡之紀錄而被發現其
    與馬龍外出，故而在現場由馬龍褲袋內拿走馬龍之手機等語
    ，業如前述，被告之陳述詳細明確，其行為符合犯罪心理。
    被告於原審準備程序辯稱於外出時即向馬龍借行動電話，要
    用以約女子云云 (見原審卷第48頁)，及於本院審理中辯稱
    案發前已向馬龍借用該手機云云（見本院卷第47頁背面)，
    但該手機係被告取自馬龍褲袋，已據被告迭次供明，況依被
    告於偵查中供稱：「我沒有那名女生 (指外出要見面之女性
    友人)的行動電話，我只是要讓馬龍跟那名女生見面，當天
    約晚上八點見面。」 (見上開偵查卷第28頁)被告既不知邀
    約對象電話號碼，所謂事先借用電話以便邀約女子，難以採
    信。參酌被告事後利用馬龍所有行動電話內預付卡之儲值餘
    額，於當晚21時8分38秒、21時13分4秒、21時38分46秒，接
    續以馬龍之行動電話撥打予其印尼友人及泰國家人，有通聯
    紀錄 (見警卷第49-51頁)可稽，被告並非事前借用，而係擔
    心被發現通聯紀錄而曝露犯行，並事後得以利用該行動電話
    詐取免付通話費用之不法利益，而強盜該行動電話，足以認
    定。
  (三)馬龍業已死亡，無法由其查知被告所辯馬龍積欠其債務是否
    屬實，證人陳曉玲於警詢時陳稱據伊所知，被告與馬龍無債
    務或賭博欠錢之糾紛 (見上開偵查卷第84頁)，被告復未能
    提供其他可供調查之證據，難以採信。又依被告於原審準備
    程序中陳稱只在賭場看見馬龍贏錢時向馬龍討債，但馬龍不
    給，如未看見馬龍贏錢就不會要，案發當天毆打馬龍前並未
    向馬龍要，係拿了皮包離開現場，回去時打開皮包，看到皮
    包內有錢等語 (見原審卷第41、49頁)，可見被告於馬龍褲
    袋搜取皮包時，並非為抵償對馬龍之賭債。況依被告所稱，
    馬龍僅積欠其賭債12,000元，由馬龍之皮包內取得共28,
    200元，全部據為己有，於案發當日分別將其中15,000 元、
    10,000元匯予在泰國之妻及印尼籍女友，另於翌日以其中3,
    000元給付房租，其餘200元自行花用，被告有不法所有意圖
    ，至為明確。被告所辯係為以馬龍皮包內之金錢抵償馬龍積
    欠其賭債云云，不足採信。
五、至於被告犯罪動機如何？是否事前預謀？公訴人認被告於電
    話邀約馬龍時，即有強盜、殺人之犯意，惟被告於歷次警、
    偵訊及原審、本院準備程序、審理中供稱當天係要與馬龍共
    同外出找女朋友或為馬龍介紹女朋友，因途中馬龍數落其女
    友，又指責其無家教，一時氣憤而予毆打，毆打後再由馬龍
    褲袋內取得皮包與行動電話，事前不知馬龍身上有帶很多現
    金，非自始有意殺害、強盜馬龍而藉口邀約外出等語。本院
    審酌被告與馬龍原係朋友，雖馬龍平時即經常嘲笑被告女友
    與他人交往，令被告不滿，但二人間並無嚴重衝突，仍有往
    來，否則馬龍不致應邀赴約，是不得以被告事前邀約即推認
    被告於邀約時已有殺人或強盜犯意。而被告所攜帶之扣案鐵
    管，被告陳稱係因鄰近常有人會欺侮外勞，平時外出皆攜帶
    ，放置於自行車上，用以防身等語，審酌被告與馬龍二人均
    為泰籍勞工，有外勞居留資料查詢─明細內容顯示畫面、居
    留證影本（見警卷第52-54頁）在卷可證，被告離鄉背景來
    臺工作，因欠缺安全感而隨身帶防身工具，非無可能，是
    亦不得以被告隨身帶鐵管即推認被告係意圖殺人或強盜而
    準備工具。被告係於途中，受馬龍之嘲笑，一時氣憤而殺害
    馬龍，並於殺人行為完成後發現馬龍身上有皮包及行動電話
    ，而見財起意強盜馬龍之財物，可以認定。
六、核被告此部分所為，係犯刑法第271條第1項殺人罪及同法第
    330條第1項、第321條第1項第3款之帶兇器強盜罪。公訴
    人認被告此部分行為係犯刑法第332條第1項之強盜殺人罪，
    惟刑法第332條第1項關於強盜殺人罪之結合犯，係結合強盜
    與殺人兩罪而成立之犯罪，固於行為人以殺人為實施強盜之
    方法，或在行劫之際故意殺人，亦即凡利用實施強盜之時機
    而故意殺人，兩者有所關連者，即構成此罪。然就殺人固僅
    須其發生在時間上有銜接性、地點上具有關連性即可，本不
    問係先劫後殺或先殺後劫，縱以殺人為行劫之手段，將被害
    人殺害後再行劫財，亦足構成此罪，然就殺人後強盜之結合
    犯而言，仍須行為人之殺人與強盜行為，出於預訂之計劃始
    克成立，如當初僅有殺人之故意，而於殺人行為完成後，始
    另行起意取其財物，應各別論罪，分論併罰 (最高法院92年
    度台上字第6174號裁判要旨參照)。依前述，被告並非事先
    預謀殺害並強盜馬龍財物，而係於憤怒之際起意殺害馬龍，
    於停手後因摸索而發現馬龍褲袋之財物而取之，被告之殺人
    行為既係受嘲笑所激，即不足以認定其於行殺人行為之同時
    有意強盜馬龍之財物。雖被告強盜財物時馬龍尚未死亡，但
    被告當時已經預見馬龍死亡，其殺人之行為已經完成，被告
    係於行殺人行為後另行起意強盜財物，足以認定，是不得論
    以強盜殺人之結合犯，而應分論併罰。檢察官以強盜殺人之
    結合犯罪起訴，容有誤會，惟其起訴之社會基本事實相同，
    本院得變更起訴法條後審判之。原判決就此部分對被告論罪
    科刑，固非無見，惟被告係於殺人行為後另行起意強盜馬龍
    財物，原判決論以強盜殺人罪，即有違誤。被告上訴否認犯
    罪雖無理由，惟原判決既有上開可議，應由本院撤銷改判。
    審酌被告係泰國國小六年級畢業，隻身來臺從事勞工工作，
    智識程度及社會地位皆低。僅因馬龍數落其女友及被譏無家
    教之嫌隙即起意殺害，所持器械係既堅且重之鐵管，毆打部
    位係馬龍之頭、臉、頸部要害，使馬龍自始無法招架自衛，
    手段凶殘。事後搜刮馬龍身上財物，又為藏匿馬龍、丟棄馬
    龍所騎乘之自行車、迅將犯罪所得分配花用殆盡、使用後丟
    棄行動電話等有計畫性湮滅罪證之行為，並被查獲後坦承犯
    行、配合查贓、表示悔悟等一切情狀，分別量處如主文第二
    項所示之刑，並均依刑法第95條規定諭知於刑之執行完畢或
    赦免後，驅逐出境。扣案之鐵管一支（本案移送後，該鐵管
    於原審調取證物時已無報紙包裹，本院亦未見該包裹之報紙
    ，堪信已滅失），為被告所有供犯本件殺人、強盜罪所用，
    業據被告供述明確，依刑法第38條第1項第2款規定宣告沒收
    之。至被告所有行動電話（含門號0000000000號ＳＩＭ卡）
    ，係被告平日與親友聯繫工具，固於本案發生前用以邀約馬
    龍，但當時被告尚無殺害馬龍之意，即非供本案犯罪之用，
    不予宣告沒收，附此敘明。
乙、違反電信法部分：
一、被告有使用馬龍行動電話對外通聯之行為，獲取共214.5元
    之免付電話費利益，業據被告坦承不諱，並有通聯調閱查詢
    單（見警卷第49-51頁）、臺灣大哥大股份有限公司函 (見
    原審卷第81頁)可證，被告辯稱係事前向馬龍所借云云，並
    非可採，已如前述。被告此部分犯行，可以認定。
二、被告此部分所為，係犯電信法第56條第1項以無線方式盜用
    他人電信設備通信罪，此罪之規定係刑法詐欺得利罪之特別
    法，依特別法優於普通法之原則，毋庸再論以刑法詐欺得利
    罪（最高法院88年度臺非字第43號、88年度臺上字第5901號
    判決意旨參照）。公訴人雖未論列被告違反電信法之犯行，
    然於起訴事實業已載明該部分之犯罪事實，本院自得併予審
    理，附此敘明。被告係在同一地點於約30分鐘之時間內接續
    撥打三通電話，中間幾無間隔，顯係出於單一犯意接續為之
    ，為接續犯。被告此部分犯罪與上開殺人、強盜罪間，犯意
    個別，行為互殊，應另予論罪。原判決就此部分對被告論罪
    科刑，於法核無違誤，被告上訴無理由，應予駁回。
丙、定執行刑部分：
    依刑法第51條規定就撤銷改判及上訴駁回部分定其應執行之
    刑如主文第四項所示。
據上論斷，依刑事訴訟法第368條、第369條第1項前段、第364
條、第299條第1項前段、第300條、電信法第56條第1項，刑法第
271條第1項、330條第1項、第321條第1項第3款、第38條第1項第
2款、第95條、第51條，判決如主文。
本案經檢察官乙○○到庭執行職務。
中    華    民    國    97    年    6     月    25      日
            刑事第九庭  審判長法  官  陳  筱  珮
                              法  官  康  應  龍
                              法  官  趙  春  碧
上列正本證明與原本無異。
如不服本判決應於收受送達後十日內向本院提出上訴書狀，其未
敘述上訴之理由者並得於提起上訴後十日內向本院補提理由書（
均須按他造當事人之人數附繕本）。
                              書記官  廖  次  芬
中    華    民    國    97    年    6     月    26    日
附錄本案所犯法條：
中華民國刑法第271條第1項
殺人者，處死刑、無期徒刑或 10 年以上有期徒刑。
中華民國刑法第330條第1項
犯強盜罪而有第 321 條第 1 項各款情形之一者，處 7 年以上有
期徒刑。
電信法第56條第1項
意圖為自己或第三人不法之利益，以有線、無線或其他電磁方式
，盜接或盜用他人電信設備通信者，處五年以下有期徒刑，得併
科新台幣一百五十萬元以下罰金。


司法院資訊處製作；財團法人民間司法改革基金會備份。
